臺灣臺北地方法院民事判決
110年度店簡字第570號
原      告  中國信託商業銀行股份有限公司


法定代理人  利明献  
訴訟代理人  林志淵  
被      告  楊辰美  

            邱國美  
上  一  人
訴訟代理人  田忠義  
上列當事人間請求確認不動產抵押權不存在等事件，本院於民國
110年11月9日言詞辯論終結，判決如下：
　　主　　　文
確認被告楊辰美、邱國美間就如附表所示之抵押權所擔保之新臺
幣壹佰萬元債權不存在。
被告邱國美應塗銷如附表所示之抵押權設定登記。
訴訟費用新臺幣伍仟肆佰元由被告負擔。
    事實及理由
一、被告楊辰美經合法通知，未於言詞辯論期日到場，核無民事
    訴訟法第386條各款所列情形，爰依原告之聲請，由其一造
    辯論而為判決。
二、原告主張：被告楊辰美積欠伊新臺幣（下同）63,184元及利
    息未清償，伊前向本院聲請查封拍賣對被告楊辰美所有、如
    附表所示之土地2筆（下合稱系爭土地），惟系爭土地已設
    定如附表所示之抵押權（下稱系爭抵押權）與被告邱國美以
    作為渠等間1,000,000元借款之擔保，惟依登記資料，系爭
    借款之清償日於民國108年4月4日即已屆至，未見被告邱國
    美有積極追償，系爭借款應非真實，系爭抵押權即因違反從
    屬性而不生效力，而該不實抵押權登記將致伊難以就系爭土
    地取償，如不訴請確認，伊在私法上之地位將有受侵害之危
    險，爰依民法第242條、第767條第1項中段之規定提起本件
    訴訟，並聲明：㈠確認被告楊辰美、邱國美間就系爭抵押權
    所擔保之1,000,000元債權不存在；㈡被告邱國美應塗銷系爭
    抵押權設定登記。
三、被告則以：
　㈠、被告楊辰美未於言詞辯論期日到場，亦未曾提出書狀為何
      聲明或陳述。　
　㈡、被告邱國美以：被告楊辰美於102年11月16日至103年5月20
      日間陸續向被告訴訟代理人田忠義借款240,000元，並約
      定若未按時清償，另應給付違約金1,200,000元，因被告
      楊辰美具原住民身分，系爭土地為原住民保留地，田忠義
      方借用伊名義進行系爭抵押權之設定，因楊辰美僅係系爭
      土地共有人，應有部分1/8，並無執行實益，田忠義方未
      聲請執行，現田忠義將上開借款債權讓與伊，系爭抵押權
      於實行前已存在擔保債權，自非無效等語，資為抗辯，並
      聲明：原告之訴駁回。
四、本院之判斷：
　㈠、按確認法律關係之訴，非原告有即受確認判決之法律上利
      益者，不得提起之。民事訴訟法第247條第1項前段定有明
      文。而所謂即受確認判決之法律上利益，係指法律關係之
      存否不明確，原告主觀上認其私法上之地位有受侵害之危
      險，且此種危險得以對被告之確認判決將之除去者而言。
      最高法院42年台上字第1031號判例【註】意旨可資參照。
      查，原告主張其為楊辰美之債權人，系爭土地已設定系爭
      抵押權等情，有卷附本院108年度司執字第23330號債權憑
      證、本院執行處通知無執行實益函、系爭土地登記謄本、
      系爭抵押權設定申請資料可稽（本院卷第21至31、43至54
      頁），堪信屬實。則原告在私法上之地位即是否得就系爭
      土地取償顯因系爭抵押權之存在有受侵害之危險，而此不
      安之狀況得以對被告之確認判決除去，揆諸前揭法條及說
      明，原告提起本件訴訟，即有受確認判決之法律上利益，
      應予准許。
　㈡、次按不動產物權，依法律行為而取得、設定、喪失及變更
      者，非經登記，不生效力。民法第758條第1項定有明文。
      是我國為保護第三人利益及交易安全，就不動產物權採登
      記要件主義，凡未經登記於主管機關所設登記簿冊者，不
      生不動產物權得喪變更之效力。抵押權為不動產物權，其
      所擔保債權之種類及範圍，屬抵押權之內容，依法應經登
      記，始生物權之效力。抵押權為不動產物權，其所擔保債
      權之種類及範圍，屬抵押權之內容，依法應經登記，始生
      物權之效力。又抵押權為從物權，以其擔保之債權存在為
      發生之要件，契約當事人間除以債權之發生為停止條件，
      或約定就將來應發生之債權而設定外，若所擔保之債權不
      存在，縱為抵押權設定登記，仍難認其抵押權業已成立，
      此乃抵押權成立上（發生上）之從屬性（最高法院103年
      度台上字第1679號判決意旨參照）。查，被告邱國美抗辯
      系爭抵押權擔保債權為被告楊辰美與田忠義間借款債權，
      倘屬實情，則系爭抵押權於103年4月23日設定時，其登記
      抵押權人（即被告邱國美）與抵押人（即被告楊辰美）間
      並無債權債務關係存在，且被告邱國美於110年8月31日言
      詞辯論期日始抗辯已自田忠義受讓該借款債權（本院卷第
      103頁），其讓與時點不僅在系爭抵押權登記清償期後，
      亦可徵系爭抵押權登記時被告間既無債權，亦無以將來發
      生之債權為設定之合意，依上開法條及說明，系爭抵押權
      即違反成立上從屬性，應屬無效。原告訴請確認系爭抵押
      權所擔保債權不存在，自屬有據。
　㈢、又按債務人怠於行使其權利時，債權人因保全債權，得以
      自己之名義，行使其權利；所有人對於妨害其所有權者，
      得請求除去之。民法第242條前段、第767條第1項中段分
      別定有明文。查，系爭抵押債權及抵押權既均不能認定成
      立，已說明如前，則該抵押登記自妨害被告楊辰美就系爭
      土地所有權，是而被告楊辰美得請求予以塗銷除去，原告
      為被告楊辰美之債權人，被告楊辰美怠於請求塗銷系爭抵
      押權，依前揭規定，原告以自己名義代位被告楊辰美訴請
      塗銷，亦屬可取。
五、從而，原告依民法第242條、第767條第1項中段之規定，請
    求確認被告楊辰美、邱國美間就系爭抵押權所擔保之1,000,
     000元債權不存在，暨命被告邱國美塗銷系爭抵押權設定登
    記，均為有理由，應予准許。
六、本件事證已臻明確，兩造其餘攻擊防禦方法及證據，經本院
    斟酌後，核與判決結果不生影響，爰不另論述，併此敘明。
七、訴訟費用負擔之依據：民事訴訟法第78條。並依職權確定本
    件訴訟費用額為5,400元（即裁判費）如主文第2項所示。　
中　　華　　民　　國　　110 　年　　11　　月　　23　　日
                  新店簡易庭法  官　林志煌
上正本證明與原本無異。
對於本件判決如有不服，應於收受送達後20日內向本院提出上訴
書狀，上訴於本院合議庭，並按他造當事人之人數附具繕本。
如委任律師提起上訴者，應一併繳納上訴審裁判費。
中　　華　　民　　國　　110 　年　　11　　月　　23　　日
                            書記官  陳柏志
註：本判決所引用判例，依據民國108年7月4日施行之法院組織
法第57條之1第2項之規定，其效力與未經選編為判例之最高法院
裁判相同。
附表：
編號 1 2 不動產標示 新北市○○區○○段000地號土地 新北市○○區○○段00地號土地 面積 155.01平方公尺 757.71平方公尺 權利範圍 8分之1 8分之1 登記內容 登記日期：民國103年4月23日 登記字號：簡易字第039480號 權利種類：普通抵押權 權利人：邱國美 擔保債權總金額：新臺幣100萬元 擔保債權種類及範圍：民國103年4月5日金錢借貸 清償日期：民國108年4月4日 利息（率）：無 遲延利息（率）：無 違約金：無 債務人與債務額比例：楊辰美，債務額比例全部 權利標的：所有權 標的登記次序：0003 設定權利範圍：8分之1 共同擔保地號：嘎佑段580地號、堰堤段68地號